【裁判字號】    90,易,1445
【裁判日期】    901030
【裁判案由】    詐欺等
【裁判全文】
臺灣高雄地方法院刑事判決                          九十年度易字第一四四五號
    公  訴  人  臺灣高雄地方法院檢察署檢察官
    被      告  甲○○
右列被告因詐欺等案件，經檢察官提起公訴（八十九年度偵字第一五一九九號），本
院判決如左：
    主  文
甲○○意圖為自己不法之所有，以詐術使人將本人之物交付，處拘役伍拾伍日，如易
科罰金以參佰元折算壹日。又連續意圖為自己不法之所有，而侵占自己持有他人之物
，處有期徒刑參月，如易科罰金以參佰元折算壹日。
    事  實
一、甲○○自民國八十八年十二月間起，受僱於林明雄所經營位於高雄市○○路三十
    八號三十八樓之大高雄派報行，負責接洽業務及向客戶收取報款、廣告費之工作
    ，每月底薪約在新台幣（下同）一萬八千元至二萬元之間，每月業績獎金約有數
    千元不等，且因甲○○無居住之處所，大高雄派報行之副總經理乙○○乃提供位
    於高雄市○○○路三一二巷五十五號五樓之三之房屋供其居住，並另提供電視機
    一台供其使用。然因甲○○日常生活開銷過大，遂經常以借支之方式預借薪資花
    用，經濟陷於周轉困難之窘境，於八十九年五月十日，甲○○於長假後返回上址
    大高雄派報行，因已無薪資可供預借，遂有意向乙○○借款，經乙○○告知公司
    目前並無現金而作罷，適得知同事丙○○尚有薪資二萬零三百八十元未領，明知
    其本身已無清償借款之能力，竟意圖為自己不法之所有，向丙○○商借該筆薪資
    ，並佯稱待其於八十九年五月十五日領取薪資後即可清償，丙○○不疑有他，遂
    同意由甲○○代為領取其在大高雄派報行之薪資二萬零三百八十元，經乙○○以
    電話與丙○○確認後，遂交付二萬零三百八十元予甲○○。不料，甲○○於取得
    該筆借款後即離職不知所蹤，丙○○至此始知受騙。又乙○○除提供電視機一台
    供甲○○使用外，並因甲○○告知有集郵之習慣，而於八十九年五月四日，在上
    址大高雄派報行內，將其平日收藏之郵票約四、五十枚，出借予甲○○閱覽。詎
    料，甲○○竟另基於意圖為自己不法所有之概括犯意，於八十九年五月十五日前
    某日，擅將乙○○所有而屬其持有中電視機一台及前開郵票四、五十枚搬離高雄
    市○○○路三一二巷五十五號五樓之三住處而予以侵占入己。其後，甲○○遂改
    向某康姓成年男子租用位於高雄市○○路某處之房屋居住，該名康姓成年男子亦
    提供微波爐一台、電磁爐一台、電話一具、小冰箱一台供甲○○使用，於八十九
    年六月中旬某日，甲○○竟又承接前開意圖為自己不法所有之概括犯意，將該名
    康姓男子所有而屬其持有中之微波爐一台、電磁爐一台、電話一具、小冰箱一台
    搬離上開高雄市○○路之住所，而連續予以侵占入己。
二、案經乙○○告發及訴請臺灣高雄地方法院檢察署檢察官偵查起訴。
    理  由
一、訊據被告固坦承於八十九年五月十五日前某日，擅自將告訴人乙○○出借予其使
    用之電視機一台搬離高雄市○○○路三一二巷五十五號五樓之三住處，及八十九
    年六月間某日，擅將某康姓成年男子所提供供其使用之微波爐一台、電磁爐一台
    、電話一具、小冰箱一台搬離高雄市○○路住處之事實，惟矢口否認有何詐欺及
    侵占郵票、微波爐一台、電磁爐一台、電話一具、小冰箱一台之犯行，辯稱：八
    十九年五月十日伊是要到大高雄派報行領薪水，但會計表示不知道伊還有多少薪
    水可以領，伊跟會計說至少還有五、六萬元，伊知道當天有要發薪水給丙○○，
    伊就跟會計說可不可以由伊先領，乙○○就要伊自己跟丙○○說，後來伊打電話
    跟丙○○商量，丙○○同意由伊先領薪水，伊領的是自己的薪水，並沒有詐欺丙○○；至於郵票是乙○○要給伊的，而且是因為伊還有押租金一萬五千元在康先
    生那邊，所以才把東西搬走云云。
二、經查：
  (一)被告於八十九年五月十五日前某日，擅自將告訴人乙○○出借予其使用之電視機
    一台搬離高雄市○○○路三一二巷五十五號五樓之三住處而侵占入己之情，業經
    被告供承不諱，核與告訴人乙○○指述情節相符，足見被告此部分之自白與事實
    相符，洵堪採為論罪科刑之依據。又被告對於八十九年六月間某日，擅將某康姓
    成年男子所提供供其使用之微波爐一台、電磁爐一台、電話一具、小冰箱一台搬
    離高雄市○○路住處之事實並不加否認，核與告訴人乙○○陳述情節相符，僅辯
    稱：因還有押租金在康先生那邊云云，然一般房屋租賃時，房客交付之押租金乃
    係為將來租約終止，房屋有何損壞或房客有何違約情事時，房東可由該筆押租金
    中取償，倘房客並無何等違約之情形，房東自會於租約終止時返還該筆押租金，
    被告實無擅將屋內電器取走以抵償之必要，況縱房東因被告有違約而不願歸還押
    租金之情事，被告更無擅自將屋內電器取走之理，是被告此部分所辯，顯屬無據
    。再者，被告雖一再辯稱郵票係告訴人乙○○所贈與，惟此業為告訴人乙○○所
    否認，且以集郵者所蒐集之郵票，多為其長年心血之結晶，一般少有願意贈與他
    人之情形，更遑論係將整批郵票贈與他人，是告訴人乙○○指述僅係出借予被告
    閱覽一詞，應屬可採。被告所辯，均無可採，事證明確，被告侵占部分之犯行，
    應堪認定。
  (二)又被告雖另辯稱八十九年五月十日所領取者為其個人之薪資，然此亦為告訴人乙○○所否認，且依告訴人乙○○所提供之在職支薪明細及現金借支單、請款單、
    借支單等觀察，被告所有之薪資，於八十九年五月十日前即已全數預借完畢，並
    無剩餘可供支領者，況被告前於偵查中亦稱：「是的，五月十日領薪水時，要向
    公司借，因周某說沒錢，因當時張某薪水還沒領，周先生跟我說可以找張某商量
    ，經其同意，代他領他薪水，那時我以借支名義借錢。」等語（見偵查卷第十三
    頁），足見被告於八十九年五月十日時，確已無薪資可資支領，被告事後改稱其
    當日係支領個人薪資一詞，顯無可採，被告應係向證人丙○○借用薪資一情，洵
    堪認定。至證人丙○○雖到庭證稱：當日被告係向伊表示公司需用該筆款項周轉
    ，要伊晚一點支薪等語，惟被告於代領證人丙○○薪資前，告訴人乙○○及其會
    計曾先以電話聯絡證人丙○○，並經確認無誤後，始由被告代領證人丙○○之薪
    資一情，已經告訴人乙○○指陳在卷，證人丙○○亦不否認確有接獲告訴人乙○○之電話確認一節，衡情，告訴人乙○○既要求被告於借用證人丙○○之薪資前
    ，需自行取得證人丙○○之同意，為求慎重，告訴人乙○○復以電話與證人丙○○聯繫，是告訴人乙○○顯會就此重要之事項即是否同意被告代領薪資一情，明
    確徵詢證人丙○○之意見，證人丙○○當無不知代領一事之理，是證人丙○○之
    證詞，尚非可採，附此敘明。從而，被告於向證人丙○○借款時，其個人薪資均
    已借支完畢，顯見被告當時之經濟能力已屬不佳，輔以被告於借款後旋即離職不
    知去向，亦均未與證人丙○○或告訴人乙○○聯絡，益徵被告於向證人丙○○借
    款之初即有為自己不法所有之意圖甚明。事證明確，被告詐欺部分之犯行，亦堪
    認定。
三、核被告甲○○所為，係犯刑法第三百三十五條第一項之侵占罪、第三百三十九條
    第一項之詐欺取財罪。又被告先後二次侵占行為，時間緊接，所犯係構成要件相
    同之罪，顯係基於概括犯意反覆為之，為連續犯，應依刑法第五十六條規定論以
    一罪，並加重其刑。爰審酌被告明知經濟能力欠佳，竟仍向證人丙○○詐欺借款
    ，且迄今尚未清償證人丙○○，並連續侵占所租用房屋內之電器用品等一切情狀
    ，分別量處如主文所示之刑；又刑法第四十一條已於九十年一月十日經總統公布
    施行，並於同年月十二日生效，該條規定：「犯最重本刑為五年以下有期徒刑之
    刑之罪，而受六個月以下有期徒刑或拘役之宣告，因身體、教育、職業、家庭之
    關係或其他正當事由，執行顯有困難者，得以一元以上三元以下折算一日，易科
    罰金。但確因不執行所宣告之刑，難收矯正之效，或難以維持法秩序者，不在此
    限。」、「併合處罰之數罪，均有前項情形，其應執行之刑逾六月者，亦同」，
    按行為後法律有變更者，適用裁判時之法律，刑法第二條第一項前段定有明文，
    而易服勞役及期間、數罪併罰之定執行刑、緩刑及易以訓誡、易科罰金各事項，
    均依新法，有最高法院二十四年七月總會決議(二)可資參照，刑法第四十一條既已
    於九十年一月十日修正，並於同年月十二日生效，參諸前揭法條規定及決議意旨
    ，本件自應適用裁判時即修正後刑法第四十一條第一項規定，就宣告之刑均諭知
    易科罰金之折算標準。
四、公訴意旨另以：被告甲○○自八十八年十二月起，受林明雄在高雄市○○路三十
    八號三十八樓所經營之大高雄派報行（獨資）僱用，接洽業務及向客戶收取派報
    款項，而因無住居所，是該派報行副總經理乙○○且提供高雄市○○○路三一二
    巷五五號五樓之三房屋包括屋內電視機乙台借予暫住、使用。明知其每月薪資僅
    在一萬八千元至二萬元間，並不足以支應其生活、租屋及賭博（打麻將及電動玩
    具）之花用，每月均先預支薪資使用，經濟且早陷拮据。竟意圖為自己不法之所
    有，並基於概括犯意，先於八十九年三月間，向乙○○佯稱其母（姓名不詳）生
    病住院急須用款，私下向其借款七萬元，致乙○○不疑有詐，如數借貸，取得款
    項後，除將其中一萬五千元交其母外，餘則用於賭博。又於同年四月下旬，向該
    派報行會計（姓名不詳）佯稱業經乙○○同意，欲借支向客戶收取票額一萬一千
    零二十五元支票，致該會計陷於錯誤，交付借貸。因認被告尚涉有刑法三百三十
    九條第一項之詐欺罪嫌。
五、按犯罪事實應依證據認定，無證據不得推定其犯罪事實，刑事訴訟法第一百五十
    四條定有明文。又按刑法第三百三十九條第一項詐欺取財罪，係以意圖自己或第
    三人不法之所有，以詐術使人將本人或第三人之物交付為要件，是行為人於主觀
    上需有為自己或第三人不法所有之意圖，於客觀上需有施用詐術使人陷於錯誤之
    行為，始得以該條之罪相繩。訊據被告固坦承於八十九年三月間，在高雄市○○
    路三十八號三十八樓，向告訴人乙○○借款七萬元，及於八十九年四月下旬，借
    支向客戶收取面額一萬一千零二十五元之支票之事實，惟堅詞否認有何公訴人所
    指此部分詐欺之犯行，辯稱：伊跟當初跟乙○○借用七萬元時，是說要從薪資裡
    面扣，至於那張一萬一千零二十五元的支票，也是乙○○同意借支的，並沒有詐
    欺等語。
六、經查：
  (一)被告於八十九年三月間，以其母生病為由，向告訴人乙○○借款七萬元，除交付
    一萬五千元予其母之外，其餘款項均供作賭博及自身花用等情，業經被告供承在
    卷，被告其後雖確未歸還該筆款項，然被告是否構成詐欺罪嫌，仍應以行為當時
    ，被告於主觀上有無為自己不法所有之意圖，及於客觀上有無施用詐術使人陷於
    錯誤之行為為斷，是以被告於八十九年三月向告訴人乙○○借款時，其仍任職於
    大高雄派報行，每月並可有至少二萬元左右之收入觀察，足見被告於借款之初，
    並非無清償此筆借款之能力，況且被告於向告訴人乙○○借款後，猶持續於大高
    雄派報行工作，並無何等躲避之行為，堪認被告於借款之初，並無詐欺告訴人乙○○之意圖，否則其大可於取得借款後即一走了之，故僅由被告事後未清償借款
    一情，尚不足以證明被告於借款之初即有何詐欺之故意。
  (二)又告訴人乙○○雖指稱並未同意被告借支該張面額一萬一千零二十五元之支票，
    惟告訴人乙○○前於偵查中稱：「因他事先皆有向公司借支，如沒現金就以票給
    他周轉，後來會計已離職，原本借支要經我同意，他才跟會計講，此件他沒向我
    說，直接找會計，會計以為有經我同意，所以就給他借支。」、「（票後來是否
    有經過公司？）有經過會計再出去。」（見偵查卷第二十四頁）、「他有跟小姐
    講，沒有跟我講，小姐以為我知道，他之前是先預支，才跟我講，之前之作法都
    是如此，此件沒跟我講，他預支是直接跟會計接觸，由會計跟我講，當時會計要
    離職所以沒轉達。」等語（見偵查卷第二十八頁），顯見被告借支支票之方式，
    確有直接與會計接觸，再經由會計轉知告訴人乙○○一途，是縱被告於本件借支
    前，並未先徵得告訴人乙○○之同意，惟渠等間既有由被告直接與會計借支支票
    ，再經由會計轉知告訴人乙○○之先例，被告之作法自難謂有何不妥之處；再者
    ，本件支票既係經由大高雄派報行之會計小姐出借予被告，衡情，會計當於事後
    將此情告知告訴人乙○○，被告實無隱藏其借支本件支票之可能，故若被告前無
    以此方式借支之先例，被告應無為此等極易遭告訴人乙○○發現之行為之理，況
    被告於借支後，仍持續於大高雄派報行工作，告訴人乙○○亦無何等向其催討本
    件支票之情形，更可見被告經由會計直接借支支票，乃一般借支之常態。從而，
    依告訴人乙○○所述，被告向其借支支票之途徑，本即有由被告直接向會計借支
    ，再由會計小姐轉知告訴人乙○○一途，是被告既前即有多次借支支票之情形，
    此次借支方式，亦與過去借支之方式相同，借支後，被告仍持續於大高雄派報行
    工作長達一月有餘，是難認被告於借支本件支票之初即有何詐欺之意圖。
  (三)此外，本院復查無其他積極證據足認被告確有公訴人所指此二部分詐欺犯行，惟
    公訴意旨認此部分與前揭論罪科刑之詐欺罪間，為連續犯，屬裁判上之一罪，爰
    不另為無罪之諭知。
據上論斷，應依刑事訴訟法第二百九十九條第一項前段，刑法第二條第一項前段、第
五十六條、第三百三十五條第一項、第三百三十九條第一項、修正後第四十一條第一
項、第五十一條第十款，罰金罰鍰提高標準條例第一條前段、第二條，判決如主文。
中      華      民      國      九十      年      十      月    三十    日
                                  臺灣高雄地方法院刑事第七庭
                                      法  官   曾  淑  娟
右正本證明與原本無異。
如不服本判決，應於判決送達後十日內，向本院提出上訴狀。
                                      書記官   陳  恩  如
中      華      民      國      九十      年      十      月   三十一   日
附錄本判決論罪之法條：
中華民國刑法第三百三十五條第一項：
意圖為自己或第三人不法之所有，而侵占自己持有他人之物者，處五年以下有期徒刑
、拘役或科或併科一千元以下罰金。
中華民國刑法第三百三十九條第一項：
意圖為自己或第三人不法之所有，以詐術使人將本人或第三人之物交付者，處五年以
下有期徒刑、拘役或科或併科一千元以下罰金。


司法院資訊處製作；財團法人民間司法改革基金會備份。
